【裁判字號】    99,司家聲,28
【裁判日期】    991102
【裁判案由】    確定訴訟費用額
【裁判全文】
臺灣板橋地方法院民事裁定            99年度司家聲字第28號
聲  請  人  財團法人法律扶助基金會
法定代理人  甲○○
訴訟代理人  丙○○
相  對  人  乙○○
上列聲請人之受扶助人程鳳英與相對人間請求離婚等事件，聲請
人聲請確定訴訟費用額，本院裁定如下：
    主  文
相對人應給付聲請人之訴訟費用額確定為新臺幣玖仟陸佰伍拾元
，及自本裁定送達相對人之翌日起至清償日止，按年息百分之五
計算之利息。
    理  由
一、本件聲請意旨略以：本件受扶助人程鳳英與相對人之離婚等
    案件，受扶助人向聲請人申請一審之法律扶助，經鈞院96年
    度婚字第1073號判決受扶助人勝訴確定，訴訟費用由相對人
    負擔，經聲請人給予程鳳英法律扶助而支出之訴訟費用，合
    計新臺幣（下同）39,650元，爰依法聲請確定訴訟費用額等
    語。
二、按訴訟費用之範圍，除裁判費外，尚包括民事訴訟法第77條
    之23至第77條之25所規定之費用在內。而民事訴訟法第77條
    之25條規定：「法院或審判長依法律規定，為當事人選任律
    師為特別代理人或訴訟代理人者，其律師之酬金由法院或審
    判長酌定之。前項酬金及第466 條之3 第1 項之酬金為訴訟
    費用之一部，其支給標準，由司法院參酌法務部及中華民國
    律師公會全國聯合會意見定之。」是以，須法院或審判長依
    法律規定為當事人選任律師為特別代理人或訴訟代理人，及
    第三審律師酬金始得列為訴訟費用之一部。而司法院院字第
    205 號解釋亦認我國第一、二審民事訴訟非採用律師訴訟主
    義，當事人所支出之律師費用，自不在訴訟費用之內。至當
    事人確有不能自為訴訟行為，必須委任人代理之情形所支出
    之代理人費用，如可認為伸張權利或防禦上所必要者，應屬
    訴訟費用之一種，於必要限度內，得令敗訴人賠償。另參酌
    民事訴訟法第110條第1項第3款及第2項規定，於准予訴訟救
    助情形，亦僅審判長依法律規定為受救助人選任律師代理訴
    訟時，得行免付酬金，並將之列為訴訟費用，由國庫墊付。
    職是，於第一、二審，一般律師酬金不在訴訟費用範圍之內
    ，必係法院或審判長依法律規定為當事人選任律師為特別代
    理人或訴訟代理人，其酬金始屬訴訟費用之一部，最高法院
    81年度台上字第90號裁判同採此見解，可資參照。
三、次按分會就扶助事件所支出之酬金及必要費用，視為訴訟費
    用之一部。法律扶助法第35條第1 項定有明文。其立法理由
    為：「一、受扶助人既係透過基金會之協助而進行訴訟，則
    其依法或裁判得向對造請求之訴訟費用者，當無平白受領之
    理，且為簡化基金會求償之程序，爰參酌民事訴訟法第114
    條之精神，就分會為提供法律扶助所支出之酬金及必要費用
    ，明定視為訴訟費用之一部，並於第2項及第3項規定，得向
    負擔訴訟費用之他造請求返還。另為避免分會必須另行訴訟
    始能取得執行名義，爰於第4 項明定，分會得據受扶助人有
    執行力之執行名義，直接聲請確定訴訟費用額並據以聲請強
    制執行。二、基金會依前開規定取得訴訟費用之執行名義，
    既來自受扶助人，自得以其金額，抵充受扶助人應繳付之酬
    金及必要費用。」另立法委員邱太三等提案說明第1項、第3
    項亦分別記載：「受扶助人既係透過基金會之協助而進行訴
    訟，爰於第1 項規定其依法或裁判得向對造請求訴訟費用者
    ，於受扶助範圍內，訴訟費用請求權應移轉至基金會。」、
    「民事訴訟法原則上雖未將律師酬金列為訴訟費用之一部，
    但在訴訟救助及上訴第三審（民事訴訟法第466條之3）之情
    形則將律師酬金列為訴訟費用之一部。法律扶助究其本質，
    與訴訟救助相同，而就律師強制訴訟代理一點，則與上訴第
    三審之規定精神一致，故於第三項規定基金會提供扶助律師
    之代理訴訟酬金亦為訴訟費用之一部。」觀諸上開立法理由
    及提案說明，可知法律扶助法第35條之立法原意係將受扶助
    人原得請求對造負擔之訴訟費用，於受扶助範圍內，將之移
    轉至抗告人。抗告人之訴訟費用請求權既係受讓自受扶助人
    ，其權利範圍自不得超逾受扶助人自行請求確定訴訟費用額
    之範圍。又為扶助所支出之律師酬金係比照訴訟救助及第三
    審情形而將之列為訴訟費用之一部，自應同受民事訴訟法第
    110條第1項第3 款、第466條之2、第466條之3規定之拘束。
    易言之，於法律扶助情形，仍須法院或審判長依法律規定為
    當事人選任律師為特別代理人或訴訟代理人，及第三審之律
    師酬金始得列為訴訟費用之一部（臺灣高等法院99年度抗字
    第774號裁定參照）。
四、又國家負有推展法律扶助事務及提供必要資金之責任。各級
    法院、檢察署、律師公會及律師負有協助實施法律扶助事務
    之義務，法律扶助法第4 條定有明文。而法律扶助法制定之
    目的，係國家為履行責任而提供資金及法律扶助制度給予須
    扶助之人民，其律師酬金，法律已明定其經費來源及由受扶
    助人自行負擔之分擔制度暨回饋金制度，顯非藉由增加應負
    擔訴訟費用他造之負擔作為國家提供法律扶助之方法。倘允
    許法律扶助基金會得請求負擔訴訟費用之他造返還其於扶助
    案件所支出之第一、二審律師酬金，則無異課以負擔訴訟費
    用之他造亦負有協助實施法律扶助之義務，顯然與法律扶助
    法第4 條規定有違，此於應負擔訴訟費用之他造亦屬法律扶
    助法應受扶助之人民時，益顯突兀而無法自圓其說。況且，
    亦將造成同一律師同樣為其受任人提供法律服務，由當事人
    自行委任者，應負擔訴訟費用之他造，毋須負擔律師酬金，
    當事人受法律扶助而指派委任者，應負擔訴訟費用之他造，
    卻需負擔律師酬金之不公平現象。
五、經查，本件聲請人主張其為受扶助人程鳳英與相對人間離婚
    等事件，支出第一審律師酬金共30,000萬元，另代為支出訴
    訟必要費用9,650 元（公示送達登報費用），固據提出審查
    表、扶助律師接案通知書、本院96年度婚字第1073號民事判
    決、支出酬金及必要費用明細表、預付酬金領款單、結案酬
    金領款單、分類廣告費收據等影本為證。然該律師並非法院
    或審判長依法為受扶助人程鳳英所選任之特別代理人或訴訟
    代理人，揆諸前揭說明，尚難逕以程鳳英接受法律扶助，即
    認該第一審律師酬金得列為訴訟費用之一部。從而聲請人主
    張聲請向相對人確定其支出之第一審律師酬金30,000元為訴
    訟費用，不應予准許，應予駁回。另聲請人主張為受扶助人
    墊付之公示送達登報費9,650 元，核屬民事訴訟法第77條之
    23第2 項之訴訟費用，聲請人依上揭法律規定聲請確定訴訟
    費用額於法並無不合，爰確定相對人應負擔之訴訟費用為9,
    650 元。
六、依民事訴訟法第91條，裁定如主文。
七、如不符本裁定，應於裁定送達後10日內，以書狀向司法事務
    官提出異議。
中    華    民    國    99    年    11    月    2     日
                  家事法庭      司法事務官  游淑婷

司法院資訊處製作；財團法人民間司法改革基金會備份。
